臺灣高等法院臺南分院刑事裁定
抗　告　人
即移送機關　　交通部公路總局嘉義區監理所
代　表　人　　施金樑
　 送達代收人 自用車裁罰課.
甲　○　○
即受處分人
上列抗告人因受處分人違反道路交通管理處罰條例案件，對交通
部公路總局嘉義區監理所於中華民國94年4月18日所為之處分（
嘉監義字第裁70－Ｌ00000000號）聲明異議案件，不服臺灣嘉義
地方法院中華民國94年7月27日裁定（94年度交聲字第90號）提
起抗告，本院裁定如下：
    主  文
抗告駁回。
    理  由
一、抗告意旨以：(一)受處分人駕駛S6-5312號車於89年3月30日因
    「逆向停車」遭警攔停，擎製舉發M00000000號違規單，因
    未依單記限期（89年4月14日到案繳納罰鍰或陳述意見，抗
    告人遂於91年7月20日擎開嘉監五字第70-M00000000號裁決
    書，逕行裁決，並依駕籍地址「嘉義縣義竹鄉仁里村4鄰354
    號」交付郵遞，經受處分人母親於91年7月26日簽收，異議
    人未依該裁決書處罰主文限定日期到案辦理，亦未依裁決書
    附記一於收到裁決書之翌日起20日內提出異議，抗告人爰於
    91年9月4日裁決註銷受處分人普通小行車駕駛執照，合先敘
    明。(二)受處分人復於94年2月24日於嘉義縣義竹鄉厚生橋因
    「駕照逾期」遭警擎單舉發L00000000號違規單。查受處分
    人駕照因上案已於91年9月4日逕行註銷，迄未考領，抗告人
    遂以道路交通管理處罰條例第21條第21項第6款改裁「使用
    註銷駕駛執照」，受處分人不服，遂於94年2月18日提出陳
    情，主張撤銷駕駛執照註銷處分。抗告人於94年3月4日以94
    年嘉監裁字第000000782號函覆受處分人，並於94年4月18日
    以嘉監裁字第裁70-L00000000號裁決書，於無不合。(三)查本
    案所爭執之91年9月4日擎開嘉監五字第70-M00000000號裁決
    書，業經合法送達，此亦為嘉義地方法院所採認，受處分人
    對該裁決，並未依限提起聲明異議，準此，該裁決業已確定
    。觀之「道路交通管理處罰條例」（下稱：處罰條例）第65
    條立法意旨，係違反道路交通事件經裁決或裁定確定後，不
    依裁決或裁定辦理之「執行程序」，該程序主要在於不同執
    行時間點表現逐級加重處分，如同「違反道路交通管理事件
    統一裁罰基準表」罰鍰之加重處罰，從而，在上開條例之「
    易處程序」，並未有如處罰條例第87條之救濟規定，且實際
    上，就「一」違反道路交通管理事件，僅執行「一」行政處
    分，不同者在於行政處分的變易而已，並未同時產生四個行
    政處分。然嘉義地方法院認該裁決之合法送達，已對受處分
    人產生四個行政處分，讓受處分人喪失法律規定之權利，而
    主張該一次裁決不符合交通管理事件處罰所規定之正當法律
    程序原則，應係嘉義地方法院對於「變易處分」之「執行程
    序」有所誤認。倘如其所認，裁決書之四個階段，應分別送
    達並予救濟機會，無異推翻本案已裁決確定之事實，恐與立
    法意旨有違。準此，本案所爭執者，應在於「一次裁決」之
    裁決書，是否「合法送達」，如經合法送達者，則民眾接受
    何項階段之處分，均係出於其「選擇」，似無再依各階段逐
    次通知之必要。(四)有關本案嘉義地方法院裁定書中所述，「
    以一次裁決之合法送達，對異議人產生四個行政處分，讓異
    議人，喪失前揭法律規定之權利，實不符合交通管理事件處
    罰所規定之正當法律程序原則」。查為使裁決行政程序具備
    法律明確授權性，並確保民眾權益，道路交通管理處罰條例
    第9條後段、第65條第1項第3款明文規定，「不依通知所定
    期限前往指定處所聽候裁決，且未依規定期限繳納罰鍰結案
    或向處罰機關陳述意見者，處罰機關得逕行裁決之。」、「
    罰鍰不繳者，按其罰鍰數額，易處吊扣汽車牌照或駕駛執照
    1個月至3個月；不依限期繳送汽車牌照或駕駛執照者，吊銷
    其汽車牌照或駕駛執照。」已明訂裁罰機關，可逕行裁決之
    依據，及罰鍰不繳納時，加重處分之易處內容，且違反道路
    交通管理事件統一裁罰基準及處理細則第61條第4項，業已
    於90年6月1日修法刪除「原處分機關逕行註銷汽車牌照或駕
    駛執照者，應填擎註銷汽車牌照獲駕駛執照處分通知書，通
    知受處分人。」部分條文，爰此，已無另行填製註銷處分通
    知書之必要。(五)違規一次裁罰作業，係為全國交通裁罰一致
    性作業，倘回歸昔日四階段合法送達豈不有違上述理由第四
    點所述一次裁罰依循法條立法原意；倘違規人於收受裁決書
    後，能依裁罰主文第一階段法定期限到案辦理，或依附記一
    所說明救濟管道提出異議，即無後續吊扣、逕註獲強制執行
    之處分；且非四階段都需要聲明異議，亦未讓異議人直接喪
    失救濟之權利，爰此抗告人主張，本案所爭應在於91年9月4
    日嘉監五字第裁70-M00000000號一次裁罰裁決書，業已依行
    政程序法之送達規定，完成合法送達，且裁決書內容依上揭
    細則第45條規定，已明確記載裁決內容及救濟管道，則受處
    分人接受任一階段處分，均係出於其無依法到案。抗告人依
    法執行逕行註銷駕駛執照處分，於法並無未合。(六)綜上所述
    ，為維護交通安全及交通部自89年6月1日實施一次裁罰五年
    以來，遭執行逕行註銷駕駛執照獲牌照處分民眾之公平性及
    權益，在尚未修正條文為更適法前，為免影響政府執法之公
    正、公開、合法性與公信力，爰請鈞院明察，撤銷原裁定，
    另為適法之裁定，以符合法治是禱。
二、原聲明異議意旨則略以：異議人於九十四年二月十四日駕駛
    車牌號碼Ｓ六─五三一二號自用小客車，行經嘉義縣義竹鄉
    厚生橋為警臨檢，並以「駕照逾期」開具罰單，後經交通部
    公路總局嘉義區監理所改裁「使用註銷駕照駕車」裁罰，然
    ：（一）異議人因長年在外工作，家中僅有智障之父親及年
    邁不識字之母親，故於八十九年四月十四日限期到案（誤為
    送達）之裁決書係由鄰居代為簽收（有筆跡為證）。異議人
    係於九十三年十二月因欲換駕照始得知駕照已因欠繳八十九
    年三月三十日之交通違規罰單而遭逕行註銷，並已於九十四
    年一月十八日向主管機關陳述意見表示不服。（二）又異議
    人於八十九年三月迄今亦曾多次違規，但均依法繳納，豈會
    因一次未繳納而遭註銷駕照，亦徵異議人對於主管機關八十
    九年三月三十日所為之裁罰確實不知情。（三）罰單一次裁
    罰侵害人權，實務上已有相關判決。又交通違規案件自八十
    九年六月一日起始改為一次裁決作業，而異議人於八十九年
    三月違規，主管機關定同年四月十四日（誤為送達）違規單
    限期到案日期，並逕以內規程序註銷異議人之駕照，實有違
    法律不溯及既往原則，欠缺公平。縱上所述，異議人確因不
    知有該違規罰單而遭逕行註銷駕照，主管機關未盡告知義務
    已嚴重侵害異議人權利，爰請求撤銷原處分另為適法之處分
    等語。
三、按處理違反道路交通管理事件，有關文書送達之程序，依行
    政程序法之規定，違反道路交通管理事件統一裁罰基準及處
    理細則第五條定有明文。而送達，於應受送達人之住居所、
    事務所或營業所為之；於應送達處所不獲會晤應受送達人時
    ，得將文書付與有辨別事理能力之同居人、受僱人或應送達
    處所之接收郵件人員，亦為行政程序法第七十二條第一項前
    段、第七十三條第一項所明定。次按（一）所謂行政處分，
    係指行政機關就公法上具體事件所為之決定或其他公權力措
    施而對外直接發生法律效果之單方行政行為，唯「行政機關
    」始得為行政處分。而所稱行政機關，係指代表國家、地方
    自治團體或其他行政主體表示意思，從事公共事務，具有單
    獨法定地位之組織。在此所指之「單獨法定地位之組織」者
    ，係以具有經由中央或地方立法機關訂定該組織的法律、條
    例、通則或規程，即行政機關須具有「單獨之組織法規」、
    「獨立之編制和預算」以及依印信條例頒發之印信，因此交
    通部公路總局依據該局之組織條例第八條規定制定交通部公
    路總局各區監理所組織通則，規範各區監理所組織，因此各
    區○○○○○道路交通管理處罰條例（以下簡稱本條例）第
    九十二條第三項規定，所訂定之違反道路交通管理事件統一
    裁罰基準及處理細則，對於違反交通規則之裁決書，自屬行
    政處分。又為使行政行為遵循公正、公開與民主之程序，確
    保依法行政之原則，以保障人民權益，提高行政效能，增進
    人民對行政之信賴，特制定行政程序法。而其中該法第二條
    ，本法所稱行政程序，係指行政機關作成行政處分、第四條
    規定，行政行為應受法律及一般法律原則之拘束。第五條規
    定，行政行為之內容應明確。第六條規定，行政行為，非有
    正當理由，不得為差別待遇。第七條規定，行政行為，應依
    下列原則為之︰（１）採取之方法應有助於目的之達成。（
    ２）有多種同樣能達成目的之方法時，應選擇對人民權益損
    害最少者。（３）採取之方法所造成之損害不得與欲達成目
    的之利益顯失均衡。而行政處分亦為行政行為之一種，自應
    遵循上開原理原則。就行政處分而言，亦需就具體個案，衡
    量其方法與目的間是否均衡。（二）再觀違反道路交通管理
    事件統一裁罰基準及處理細則第四十三條規定，違反道路交
    通管理事件之裁決，應參酌舉發違規事實、違反情節、稽查
    人員處理意見及被處分人之陳述，依基準表裁處，不得枉縱
    或偏頗。違反道路交通管理事件裁決書處罰主文欄，應依基
    準表記明處罰種類，並依下列規定填註：（１）罰鍰金額應
    以中文大寫記載明確，有增、刪、塗改之部分應加蓋處罰機
    關校正章戳。（２）沒入處分應記明沒入物名稱、及可資辨
    識該沒入物之資料（型號、規格、尺寸等）。（３）吊扣汽
    車牌照或駕駛執照處分，應記明應受吊扣之汽車牌照或駕駛
    執照名稱、號碼及吊扣期間。（４）吊銷、註銷或扣繳汽車
    牌照、駕駛執照、營業小客車執業登記證等處分，應記明各
    該處分種類及標的名稱、號碼。同法第四十五條規定「違反
    道路交通管理事件，於行為人到案聽候裁決者，處罰機關經
    裁決後，應宣示裁決內容，並將聲明異議期間及提出書狀之
    機關，於宣示時一併告知，且記載於裁決書。違反道路交通
    管理事件，行為人不依規定自動繳納罰鍰，或不依通知限期
    到案，處罰機關逕行裁決者，得不宣示。但應依前項規定於
    裁決書載明應記載事項，並送達受處分人。」、第四十六條
    規定「裁決書於當場宣示後交付受處分人，並於送達簿上簽
    名或蓋章；拒絕簽收者，記明其事由，視同已交付。逾期不
    到案逕行裁決者，裁決書應於裁決後三日內派員送達或掛號
    郵寄受處分人。派員送達者，並取具送達證書附卷。」，其
    中要求監理所將處罰主文記載明確，目的在於符合行政法之
    一般原理原則的明確原則；而異議人到期聽候裁決之後，監
    理所才有宣示裁決內容；如果異議人未依通知到案或繳納罰
    款，監理所方有逕行裁決之權力，並將裁決書合法送達異議
    人，異議人如不服，再依限提出聲明異議，一步一步依序而
    行，才能符合違反交通管理事件處罰所規定之正當法律程序
    原則。（三）又道路交通管理處罰條例第六十五條規定：「
    汽車所有人、駕駛人違反道路交通管理，經主管機關裁決後
    逾十五日未向管轄地方法院聲明異議，或其聲明異議經法院
    裁定確定，而不依裁決或裁定繳納罰鍰或不繳送汽車牌照、
    駕駛執照者，依左列規定處理之：（１）經處分吊銷汽車牌
    照或駕駛執照者，由公路主管機關逕行註銷。（２）經處分
    吊扣汽車牌照或駕駛執照者，按其吊扣期間加倍處分；仍不
    依限期繳送汽車牌照或駕駛執照者，吊銷其汽車牌照或駕駛
    執照。（３）罰鍰不繳者，按其罰鍰數額，易處吊扣汽車牌
    照或駕駛執照一個月至三個月；不依期限繳送汽車牌照或駕
    駛執照者，吊銷其汽車牌照或駕駛執照。「前項第三款之汽
    車所有人、駕駛人如無汽車牌照或駕駛執照可資易處吊扣時
    ，得就原處分或裁定確定之罰鍰加倍處罰；逾十五日後仍不
    繳納者，移送法院強制執行。」及道路交通管理事件統一裁
    罰基準及處理細則第六十一條規定：「違反道路交通管理事
    件，受處分人於裁決後逾二十日未向管轄地方法院聲明異議
    ，或其聲明異議經法院裁定確定，而不依裁決或裁定繳納罰
    鍰或不繳送汽車牌照、駕駛執照者，依下列規定處理：（１
    ）罰鍰不繳者，如受處分人領有有效之汽車牌照、駕駛執照
    時，得以新臺幣每滿一千元罰鍰折算易處吊扣汽車牌照、駕
    駛執照一個月，不足一千元者以一千元計算，但易處吊扣期
    限不得逾三個月；受處分人仍不於十五日限期內繳送汽車牌
    照、駕駛執照者，吊銷其汽車牌照、駕駛執照。（２）經處
    分吊扣汽車牌照、駕駛執照者，按其吊扣期間加倍處分，受
    處分人仍不於十五日限期內繳送汽車牌照或駕駛執照者，吊
    銷其汽車牌照或駕駛執照。（３）經處分吊銷、註銷汽車牌
    照、駕駛執照者，由處罰機關逕行註銷。（４）經處分吊銷
    、註銷執業登記證者，由處罰機關於裁決確定後，移送該管
    警察機關逕行註銷。（５）經處分沒入之車輛、高音量喇叭
    或噪音器物、測速雷達感應器、攤棚、攤架者，於裁決確定
    後銷燬。（６）經處分追繳欠費者，於裁決確定後，將裁決
    書抄本移送應收欠費之機關以憑繳欠費。同條第二項：「前
    項第一款之受處分人，如無汽車牌照、駕駛執照可資易處吊
    扣時，得就原處分或裁定確定之罰鍰加倍處罰，逾十五日後
    仍不繳納者，移送行政執行處執行。」同法第三項：「依第
    一項各款所為之處罰，均應於裁決書處罰主文內填記明確，
    罰鍰折算易處吊扣處分之基準，並應於裁決書附記欄內記明
    ；依前項規定加倍處罰罰鍰之數額、繳納期限，亦應於裁決
    書處罰主文記明。」等規定，可說明監理所對受處分人合法
    送達裁決書之後，而受處分人於裁決後逾二十日未向管轄地
    方法院聲明異議，或其聲明異議經法院裁定確定，而不依裁
    決或裁定繳納罰鍰或不繳送汽車牌照、駕駛執照者，監理所
    才能依據上開處罰條第六十五條及基準及處理細則第六十一
    條規定依序為之。
四、次按行政程序法第九十六條第一項第六款規定：行政處分以
    書面為之者其中應記載事項之一有「表明其為行政處分之意
    旨及不服行政處分之救濟方法、期間及其受理機關」。又觀
    諸違反道路交通管理事件統一裁罰基準及處理細則第四十五
    條規定：「違反道路交通管理事件，於行為人到案聽候裁決
    者，處罰機關經裁決後，應宣示裁決內容，並將聲明異議期
    間及提出書狀之機關，於宣示時一併告知，且記載於裁決書
    。違反道路交通管理事件，行為人不依規定自動繳納罰鍰，
    或不依通知限期到案，處罰機關逕行裁決者，得不宣示。但
    應依前項規定於裁決書載明應記載事項，並送達受處分人」
    。此規定即與上開行政程序法第九十六條第一項第六款規定
    之意旨相符，且其中更強調「應依前項規定於裁決書載明應
    記載事項，並送達受處分人」。申言之，行政程序法中所重
    視之教示制度，於違反交通規則之裁決非但亦須為同一之適
    用，尚且須要特別注意遵守，除確保依法行政之原則外，同
    時俾便人民於不服時能依其教示適時提出救濟，以保障人民
    權益。
五、查：
（一）本件受處分人前於八十九年三月三十日十四時三十七分許
      ，駕駛車牌號碼Ｓ六─五三一二號自用小客車，在臺南縣
      新營市因逆向停車而為警舉發，嗣因未於應到案日期即八
      十九年四月十四日到案，而為原處分機關於九十一年七月
      二十日以嘉監裁字第裁七○－Ｍ00000000號裁決
      書，裁處罰鍰新臺幣一千二百元整，裁決書內並限定受處
      分人應於九十一年八月十九日前繳納，逾期不繳納者，自
      九十一年八月二十日起易處吊扣駕駛執照二個月，並限定
      於九十一年九月三日前將駕駛執照繳送原移送機關，未遵
      期繳送者，自九十一年九月四日起易處吊銷，並逕行註銷
      駕駛執照，駕駛執照經吊銷後，自九十一年九月四日起一
      年內不得重新考領駕駛執照，此有台南縣政府警察局舉發
      違反道路交通管理事件通知單及上開裁決書各一份附卷可
      核，而前開裁決書已於九十一年七月二十九日送達至受處
      分人之住所地即嘉義縣義竹鄉仁里村四鄰三五四號，並由
      其同居之母翁李對代收等情，此有中華民國郵政掛號郵件
      收件回執及受處分人住所全戶戶籍資料影本一份在卷足按
      ，揆諸前揭法條規定，前開裁決書既交付受處分人有辨別
      事理能力之母翁李對收受，即已生合法送達效力，前開裁
      決書送達之效力，並不因受處分人是否知情而有影響，是
      受處分人執以不知情為異議理由，並不可採。
（二）再按書面之行政處分自送達相對人及已知之利害關係人起
      ；書面以外之行政處分自以其他適當方法通知或使其知悉
      時起，依送達、通知或使知悉之內容對其發生效力。亦為
      行政程序法第一一○條所明定。第查交通部為響應政府推
      動行政革新、簡化作業，固自八十九年六月一日起實施違
      規一次裁決作業，其實施之理由縱如抗告人所述「公路監
      理單位對違反道路交通管理事件之裁決，原亦採四個行政
      處分分別裁決，然施行多年後經檢討發現，分段裁決對不
      守法者，不但不能達到處罰之效力與目的，對龐大的違規
      案件處理，產生費時、費力、又浪費公帑，裁罰一次性確
      有其必要云云」。然確實落實依法行政之原則，才能以保
      障人民權益，增進人民對行政之信賴，因此裁罰一次性即
      若確有其必要，主管機關仍須修法後方可施行，否則前開
      一次裁決之合法送達僅一次，卻對異議人產生四個行政處
      分，無異讓異議人喪失前開法律所規定救濟之權利，不但
      違反前開行政程序法第九十六條第一項第六款、第一百一
      十條及違反道路交通管理事件統一裁罰基準及處理細則第
      四十五條但書之規定，而且與母法（道路交通管理處罰條
      例）授權之目的未盡相符，亦與法律保留原則有違。
（三）原處分機關認受處分人於案發時、地，有「使用註銷駕駛
      執照駕車者」之違規事實，並據之裁決如前，然查：受處
      分人雖於八十九年三月三十日因逆向停車而遭原處分機關
      裁罰，嗣因未於指定期限繳納罰緩，而遭原處分機關註銷
      駕駛執照駕車，惟觀諸原處分機關於九十一年七月二十日
      以嘉監裁字第裁七○－Ｍ00000000號所為之裁決
      書，係以受處分人未依順方向、或不緊靠道路右側或單行
      道不緊靠路邊停車，裁處罰鍰新臺幣一千二百元整，裁決
      書之主文記載為：「一、罰鍰新臺幣一千二百元整，罰鍰
      限於九十一年八月十九日前繳納。二、上開罰鍰逾期不繳
      送之處理：（一）自九十一年八月二十日起易處吊扣駕駛
      執照二個月，並限定於九十一年九月三日前將駕駛執照繳
      送原移送機關。（二）九十一年九月三日前未繳送駕駛執
      照者，自九十一年九月四日起易處吊銷，並逕行註銷駕駛
      執照。（三）駕駛執照經吊銷後，自九十一年九月四日起
      一年內不得重新考領駕駛執照。」，顯係以一次裁決之合
      法送達，對受處分人產生四個行政處分，讓受處分人喪失
      前揭法律規定之權利，揆諸首揭法條及說明，實不符合交
      通管理事件處罰所規定之正當法律程序原則，也就是思考
      道路交通管理處罰條例第六十五條第一項的立法意旨，係
      指原處分於「確定」後始有執行力，監理所一次裁決書之
      合法，如監理所裁決書合法送達，【應僅對受處分人產生
      屆期繳納罰鍰之行政處分效力】，監理所以一次裁決書之
      合法送達即註銷受處分人之駕駛執照，應非適法，導致受
      處分人於本件案發時、地，因使用註銷駕駛執照駕車之違
      規事實，顯非合理，亦非適法，是原審裁定認為監理所一
      次裁決書之合法送達，應僅對受處分人產生屆期繳納罰鍰
      之行政處分效力，即抗告人所為M00000000號違規單，處
      罰主文第1項之罰鍰處分有效，抗告人94年4月18日所為之
      處分（嘉監義字第裁70－Ｌ00000000號）則非適法，受處
      分人所提出之理由雖非有據，但原處分既然有前開所述之
      瑕疵，原審將原處分撤銷，並另為受處分人不罰之諭知，
      於法洵無不合，抗告人前開抗告意旨尚無可採，其抗告為
      無理由，應予駁回。
六、據上論結，應依道路交通案件處理辦理辦法第26條，刑事訴
    訟法第412條，裁定如主文。
中　　華　　民　　國　　94　　年　　9 　　月　　30　　日
                  刑事第六庭    審判長法　官  蔡崇義
                                      法　官  董武全
                                      法　官  侯明正
以上正本證明與原本無異。
不得再抗告。
　　　　　　　　　　　　　　　　　　　書記官  李育儒
中　　華　　民　　國　　94　　年　　10　　月　　3 　　日
